【裁判字號】    95,簡上,2
【裁判日期】    951208
【裁判案由】    交還土地
【裁判全文】
臺灣臺中地方法院民事判決    95年度簡上字第2號
上  訴  人  丙○○
訴訟代理人  林政德律師
被上訴人    台中縣霧峰鄉公所
法定代理人  戊○○
訴訟代理人  乙○○
被上訴人    甲○○
            丁○○
當事人間請求交還土地等事件，上訴人對於中華民國
94年10月27日臺灣臺中地方法院台中簡易庭94年中簡字第2213號
第一審判決提起上訴，本院於民國95年11月24日言詞辯論終結，
判決如下：
    主    文
原判決關於駁回上訴人後開第二項、第三項之訴部分，及該部分
假執行之聲請暨訴訟費用之裁判均廢棄。
被上訴人台中縣霧峰鄉公所應將坐落台中縣霧峰鄉○○○段九二
七地號如附圖所示A部分（面積12平方公尺）土地上建物即水塔
拆除，並將土地交還上訴人。
被上訴人丁○○應自前揭第二項之水塔及土地遷出，並應將前揭
土地如附圖所示B部分（面積一平方公尺）土地上之電力設備及
抽水馬達拆除，將該部分土地返還上訴人。
其餘上訴駁回。
第一、二審訴訟費用，由被上訴人台中霧峰鄉公所負擔三分之二
，餘由被上訴人丁○○負擔。
    事實及理由
壹、程序方面：
一、本件被告甲○○未於最後言詞辯論期日到場，核無民事訴訟
    法第386條各款所列情形，爰依原告之聲請，由其一造辯論
    而為判決。
二、按訴之變更或追加，非經他造同意，不得為之。但第255條
    第1項第2款至第6款情形，不在此限；又訴狀送達後，原告
    不得將原訴變更或追加他訴，但擴張或減縮應受判決事項之
    聲明者，不在此限，民事訴訟法第446條第1項、第255 條第
    1項第3款分別定有明文。此依民事訴訟法第436條之1第3項
    之規定，於簡易程序之上訴程序亦準用之。上訴人於原審原
    聲明為「被告應將坐落於台中縣萬斗六段927地號土地之地
    上建物即水塔面積約4平方公尺（以實測為準）拆除，將基
    地還原告」，嗣於94年11月17日變更上開聲明為「被上訴人
    等應將坐落於台中縣萬斗六段927地號土地面積約四平方公
    尺（面積及位置以實測為準）之地上建物即水塔拆除，將土
    地交還上訴人。被上訴人甲○○、丁○○等應將前開土地之
    深井填平，將其上之電力設備及抽水馬達等拆除。復於95年
    10月23日以書狀變更聲明為「(2)被上訴人台中縣霧峰鄉公所
    應將座落台中縣霧峰鄉○○○段927地號土地如附圖所示A部
    分面積12平方公尺之地上建物即RC造水塔拆除，並將土地交
    還上訴人。被上訴人甲○○、丁○○應自前開水塔及土地遷
    出。(3)被上訴人甲○○、丁○○等應將前項土地如附圖所示
    B部分上之電力設備及抽水馬達等拆除，將土地交還上訴人
    」，核為擴張及減縮應受判決事項之聲明，與民事訴訟法第
    466條第1項及第255條第1項第3款之規定相符，應予准許，
    合先敘明。
貳、實體方面：
一、上訴人起訴主張：
  (一)上訴人所有坐落於臺中縣萬斗六段927地號土地（下稱系爭
    土地），因其長期居住國外疏於管理，遭被上訴人占用興建
    水塔1座（下稱系爭水塔），經上訴人向被上訴人臺中縣霧
    峰鄉公所（下稱霧峰鄉公所）陳情拆除系爭水塔返還系爭土
    地未果。系爭水塔屬工作物，應以起造人、修建人或現占有
    人為其所有權人，被上訴人霧峰鄉公所前於民國84年間出資
    修建系爭水塔，依卷附之系爭水塔於55年間及84年修建後之
    照片對照所示，其外觀結構已大幅變動，當非僅止修繕，已
    達於「重新改建」之程度，系爭水塔為一新建水塔，已非55
    年間之水塔，被上訴人霧峰鄉公所當為系爭水塔所有權人無
    疑。而被上訴人甲○○為系爭水塔之實際管理人，被上訴人
    丁○○為系爭水塔之使用電表名義人，系爭水塔現為被上訴
    人等占用。系爭土地自始至終皆為上訴人所有，其上並無地
    上權登記，復無出租他人為耕作或畜牧，亦無永佃權存在。
    是被上訴人等未經上訴人同意且無正當權源長期占用其所有
    之系爭土地，爰依民法第767、962條規定訴請被上訴人拆除
    系爭水塔返還系爭土地等語。
  (二)另於上訴審補稱：
  (1)系爭水塔係由村辦公處函請被上訴人霧峰鄉公所建造，有村
    辦公處函影本可證，且被上訴人霧峰鄉公所亦承認由其辦理
    系爭水塔修建工程並交由被上訴人甲○○即村長與丁○○管
    理，足見系爭水塔之原始建造人係被上訴人霧峰鄉公所。又
    依84年間改建系爭水塔施工前及施工後之照片，原有水塔為
    方形，被上訴人霧峰鄉公所建造之水塔為圓形，水塔一樓有
    水管並上鎖，足證現有水塔為被上訴人霧峰鄉公所建造，係
    拆除重建之原始建造人，至為明顯。
  (2)又被上訴人甲○○為系爭水塔之實際管理人，被上訴人丁○
    ○為電錶名義人，則水塔取水之深井、所使用之電力設備及
    抽水馬達等，均係設置於系爭土地上，現由被上訴人甲○○
    、丁○○二人管理使用，自屬占用系爭土地。且鈞院勘驗現
    場時，系爭水塔及抽水馬達均有上鎖，而由被上訴人甲○○
    、丁○○前來開啟，足證系爭水塔之電力設備及抽水馬達確
    係由被上訴人甲○○、丁○○占有管理，原告自得請求其拆
    除。
  (3)再查，被上訴人丁○○所稱13、14、15鄰之52住戶，在該住
    宅區已有台灣省自來水公司提供自來水作為民生用水，系爭
    水塔並無衛生淨水設備，顯不適合及不可能作為民生用水使
    用。且該52住戶並無使用系爭土地之正當權源，自不能因其
    住在系爭土地附近，即主張上訴人之土地應提供其使用地下
    水。
  (4)系爭水塔建造在系爭土地之中央位置，且如長期抽取地下水
    ，必致地層下陷，均屬有礙土地之利用。按系爭土地為甲種
    建築用地，有土地登記謄本在卷可證，系爭水塔足以構成對
    土地所有權之長期損害，上訴人自得請求排除。
二、被上訴人霧峰鄉公所則以：
  (一)系爭水塔除水塔本身外觀結構外，尚包含水塔內部各項取水
    系統之設施。僅因系爭水塔老舊，水質及安全堪慮，本所始
    於83年間受該區農民陳請要求、六股村辦公處函告及本鄉鄉
    民代表會代表張七郎之提議，而辦理系爭水塔改善興建工程
    ，但並非全部拆除改建，且該水塔迄無更動位移，竣工後即
    交由簡易自來水的管理委員會管理。上訴人認本所重新改建
    一事並無提出具體事證，顯見本所僅將系爭水塔修繕，並非
    重新改建。況且系爭水塔所在有地下水井等原有整體結構設
    施連結情況下，只能修建無法拆除重建，此乃不爭之事實。
  (二)本所雖修建系爭水塔，但該水塔非本所財產，因修建水塔之
    經費，係報經台灣省政府函准本所辦理「台灣省均衡地方經
    濟發展84年度補充計劃－六股村13、14及15鄰水塔改善等工
    程」，並予補助辦理。因此修建系爭水塔經費，係上級補助
    ，且其原有水塔所有權並非本所所有，系爭土地所有權也非
    公有，修建竣工後本所也無管理、維護及使用之權，故無法
    令規定需列入本所財產登記，迄今十餘年也無上級機關要求
    列入財產，其性質即係補助地方需求之施政作為，故於系爭
    水塔修繕完成後即逕交系爭水塔管理人管理，足證本所並非
    現占有該物之人。
  (三)復上訴人對於系爭水塔係源於55年9月建造之事實並不否認
    ，且該系爭水塔目標高大，上訴人應早已知悉，為何不舉證
    當初占有人為何人？以及如何占有？於今事隔將近40年始表
    示異議？其中是否另有協議或隱情不無令人質疑。且上訴人
    與該區佃農訂有耕地租約期間，係早在50年1月訂立，上訴
    人曾派人向佃農每年收取兩期租谷金，顯見雙方尚在租佃權
    利義務關係中，即具有永佃權存在，不因系爭土地事後變更
    編定為建地，而否定原有租佃權及地上權之存在，上訴人今
    要求拆井還地實有違誠信原則。又於55年9月間，上訴人與
    佃農合意建造系爭水塔供附近農民居住方便耕作飲水之用，
    而該水塔迄今仍與農民租佃耕作及使用目的有密切關係，因
    此早已取得占有之事實，也已依時效取得系爭水塔之地上權
    與地役權存在。
  (四)上訴人並非真正現在占有系爭水塔之人，已如前述，上訴人
    再以系爭水塔與抽水馬達均有上鎖，即為占有乙事，亦不足
    採信。今上訴人以被上訴人列為被告顯有違誤，最高法院29
    年度上字第1061號及44年上字第165號判例意旨可參。上訴
    人不以現在占有或使用之佃農為被告，顯然是不願讓現占有
    人或使用人表示陳述有利意見或提出抗辯，且對佃農等亦將
    造成不公及損害，更顯示上訴人無誠意與佃農達成合理解決
    水井之事。
三、被上訴人甲○○未於最後言詞辯論期日到庭，據其先前到庭
    之聲明及陳述如下：伊是六股村村長，但是被上訴人霧峰鄉
    公所並未將系爭水塔交給六股村村長保管，所以伊沒去管理
    系爭水塔，也不是現占有人，亦無使用系爭水塔。伊認為系
    爭水塔及抽水設施是以前地主供給佃農使用所設置的，以前
    是手拉繩汲水，後來才改用電抽取用水等語。
四、被上訴人丁○○則以：系爭土地之前係由上訴人之父親張本
    達出租給三、四戶的佃農，有包括我祖父張彬在內。系爭水
    塔及抽水馬達跟六股村無關，村長亦非保管人。抽水馬達是
    公家的，55年間就有了，只是外面的鐵蓋子是新的，以前佃
    農在使用時就有那口水井，只有修繕系爭水塔，抽水設施沒
    有修繕。又抽水設施的用電戶雖是我的名字，但是以前不是
    我的名字，約在84年間才以我的名義登記為用戶，我也是在
    那時開始管理系爭水塔及水井，但我不是所有人，是全村13
    至15鄰使用系爭水塔水源的住戶推派我為管理人。
五、本件原審對於上訴人之請求，為上訴人全部敗訴之判決，上
    訴人不服提起上訴，並聲明：(一)原判決廢棄；(二)被上訴人台
    中縣霧峰鄉公所應將座落台中縣霧峰鄉○○○段第0927地號
    土地如附圖所示A部分面積12平方公尺之地上建物即RC造水塔
    拆除，並將土地交還上訴人。被上訴人甲○○、丁○○應自
    前開水塔及土地遷出；(三)被上訴人甲○○、丁○○等應將前
    項土地如附圖所示B部分上之電力設備及抽水馬達等拆除，
    將土地交還上訴人。被上訴人則均聲明：駁回上訴。
六、兩造經本院進行爭點整理，其結果如下：：
  (一)兩造不爭執事項：
    (1)上訴人為系爭927地號土地所有權人。
    (2)系爭土地如附圖所示A部分水塔，係被上訴人霧峰鄉公所
      於84年間出資改建而原始取得，現由被上訴人丁○○保管
      鑰匙管理中。如附圖B部分抽水馬達設施之鑰匙係由被上
      訴人丁○○保管，抽水馬達之用電，係由被上訴人丁○○
      名下支付。
  (二)本件之爭執事項：
    (1)被上訴人甲○○是否為系爭水塔及抽水馬達的管理使用人
      ？
    (2)被上訴人等人有無占有系爭土地的正當權源？
七、本院得心證之理由：
  (一)上訴人於原審起訴主張：其為系爭927地號土地所有權人，
    系爭土地如附圖所示A部分土地上有水塔及B部分土地上有電
    力設備及抽水馬達等情，業為兩造所不爭，且經本院勘驗現
    場，製有勘驗筆錄，另經本院囑託台中縣大里地政事務所測
    量後，製有土地複丈成果圖在卷足憑，故應堪採信。
  (二)上訴人主張：系爭土地如附圖所示A部分水塔，係被上訴人
    霧峰鄉公所於84年間出資改建而原始取得，現由被上訴人丁
    ○○保管鑰匙管理中，故被上訴人霧峰鄉公所基於原始取得
    而為附圖A部分水塔之所有權人，被上訴人丁○○則為現占
    有人等情，亦堪採信。
  (三)又如附圖B部分電力設備及抽水馬達設施之鑰匙係由被上訴
    人丁○○所保管，抽水馬達之用電，係由被上訴人丁○○名
    下支付等情，亦為兩造所不爭，且被上訴人丁○○於本院審
    理時自陳：上開抽水馬達設施在84年間才以其名義登記為用
    戶，84年前之登記名義人因時間太久已無法查知，使用系爭
    水塔水源的住戶推派其為管理人等情，本院審之上開抽水設
    施之興建因年代久遠，連現管理人被上訴人丁○○亦不知何
    人所興建，顯見上開抽水設施之施設及管理，向來均由使用
    人全體默示約定由推派之管理人為之，故本件被上訴人丁○
    ○就前揭B部分之電力設備及抽水馬達設施，應有事實上處
    分權即堪認定。
  (四)被上訴人霧峰鄉公所雖主張：系爭水塔重建前，上訴人與該
    區佃農早於50年1月間訂有耕地租約，顯見渠等應有永佃權
    存在，又於55年9月間即有舊水塔存在，上訴人與佃農合意
    建造系爭水塔供附近農民居住方便耕作飲水之用，而該水塔
    迄今仍與農民租佃耕作及使用目的有密切關係，因此早已取
    得占有之事實，也已依時效取得系爭水塔之地上權與地役權
    存在，上訴人請求拆除違反誠信原則云云。惟查：(1)被上訴
    人霧峰鄉公所經本院一再闡明後，均無法提出證據證明上訴
    人與附近居民就系爭土地有何永佃權之契約關係存在；(2)按
    以所有之意思，十年間和平繼續占有他人未登記之不動產，
    而其占有之始為善意並無過失者，得請求登記為所有人，民
    法第770條定有明文。又上開時效取得之規定，於地上權、
    地役權均準用之，同法第772條雖亦定有明文，惟主張因時
    效取得地上權或地役權者，依前揭法律規定，須以行使地上
    權或地役權之意思而占有他人之土地，經過一定之期間，始
    得請求登記為地上權或地役權人，且於登記完成前，亦不得
    主張已取得占有系爭土地之正當權源。本件被上訴人台中縣
    霧峰鄉公所無法具體主張何人基於行使地上權或地役權之意
    思而和平繼續占有系爭土地，更無法提出證據證明之，故其
    前揭抗辯自不足採信。(3)系爭土地附近之居民均已有自來水
    可供飲用等情，業經被上訴人丁○○於本院到庭陳明在卷，
    則系爭水塔縱使拆除，亦不影響附近居民之民生用水，故被
    上訴人台中縣霧峰鄉公所抗辯上訴人之請求違反誠信原則云
    云，即不足採信，從而上訴人主張被上訴人台中縣霧峰鄉公
    所無權占有系爭土地等情，應堪認定。
  (五)被上訴人丁○○為前揭水塔之管理人，且為前揭電力設備暨
    抽水馬達設施之管理人兼事實上處分權人，已如前述，被上
    訴人丁○○雖主張上訴人之父張本達曾將系爭土地出租予佃
    農施設上開水塔及抽水馬達云云，惟其於本院均未能舉證證
    明有何租賃關係存在，亦未能證明有何其他占有系爭土地之
    正當權源，故上訴人主張被上訴人丁○○無權占有系爭土地
    等情，亦堪認定。
  (六)另上訴人雖主張被上訴人甲○○為前揭水塔、電力設備暨抽
    水馬達設施之管理人即占有人云云，並舉出台中縣霧峰鄉公
    所93年7月2日霧鄉建字第0930012782號公函為證。惟查：上
    開公函僅係台中縣霧峰鄉公所函覆上訴人稱：前揭水塔為民
    營之簡易自來水場，該水場之聯絡人為被上訴人即六股村長
    甲○○等語，此有前揭公文影本1份附於原審卷內可稽，本
    院審之上開公文所稱聯絡人，並未能推認被上訴人甲○○即
    為前揭水塔、電力設備暨抽水馬達設施之管理人，且被上訴
    人丁○○於本院到庭亦陳明被上訴人甲○○並非前揭設施之
    管理人等情，故上訴人前揭主張自不足採信。
  (七)綜上所述，本件上訴人為系爭土地之所有權人，而被上訴人
    台中縣霧峰鄉公所為附圖所示A部分水塔之所有權人、被上
    訴人丁○○為前揭水塔之管理人且為附圖所示B部分電力設
    備暨抽水馬達設施之管理人兼事實上處分權人，且渠等均無
    法舉證證明有何占有系爭土地之正當權源，則上訴人依民法
    第767條請求被上訴人台中縣霧峰鄉公所拆除前揭水塔返還
    該部分土地；被上訴人丁○○遷出前揭水塔所占有之土地及
    拆除前揭電力設備暨抽水馬達設施並返還土地，即有理由，
    應予准許，上訴人逾此部分之請求，為無理由。原審就上開
    應准許部分，為上訴人敗訴之判決，尚有未洽，上訴意旨求
    予廢棄改判，為有理由，爰由本院予以廢棄改判如主文第2
    項、第3項所示。至於上訴人之請求不應准許部分，原判決
    為上訴人敗訴之判決，經核於法並無不合，上訴意旨求予廢
    棄改判，為無理由，應駁回其上訴。
八、本件事證已臻明確，兩造其餘攻擊防禦方法及舉證，均已無
    礙於本院前開審認，爰不逐一論駁，附此敘明。
參、據上論結，本件上訴為一部有理由、一部無理由，依民事訴
    訟法第436條之1第3項、第450條、第449第1項、第385條第1
    項前段、第79條，判決如主文。
中    華    民    國    95    年    12    月    8     日
                  民事第三庭審判長法  官  張瑞蘭
                                  法  官  李悌愷
                                  法  官  陳毓秀
上正本證明與原本無異。
本判決不得上訴。
中    華    民    國    95    年    12    月    8     日
                                  書記官  吳美鳳


司法院資訊處製作；財團法人民間司法改革基金會備份。
